臺灣臺南地方法院民事判決
111年度國簡上字第1號
上訴人即附  
帶被上訴人  臺南市政府工務局

法定代理人  蘇金安    
訴訟代理人  徐紫芸    
訴訟代理人  翁順衍    
訴訟代理人  蕭雅馨    
被上訴人即  
附帶上訴人  張續英    


訴訟代理人  孟士珉律師
上列當事人間請求國家賠償事件，上訴人對於民國110年10月29
日本院110年度南國簡字第3號第一審判決提起上訴，被上訴人則
為附帶上訴，本院於111年7月27日言詞辯論終結，判決如下：
    主      文
上訴及附帶上訴均駁回。
上訴費用由上訴人負擔。
附帶上訴費用由附帶上訴人負擔。
    事實及理由
壹、程序方面：
一、按被上訴人於言詞辯論終結前，得為附帶上訴；附帶上訴，
    雖在被上訴人之上訴期間已滿，或曾捨棄上訴權或撤回上訴
    後，亦得為之，民事訴訟法第460條第1項前段、第2項分別
    定有明文。又上開規定於簡易程序之上訴程序準用之，同法
    第436條之1第3項亦規定甚明。本件上訴人即附帶被上訴人
    （下稱上訴人）上訴後，被上訴人即附帶上訴人（下稱被上
    訴人）於言詞辯論終結前之民國111年5月31日具狀提起附帶
    上訴（見本院卷第129-133頁），合於前揭法條規定，先予
    敘明。
二、又按依國家賠償法請求損害賠償時，應先以書面向賠償義務
    機關請求之；賠償義務機關拒絕賠償，或自提出請求之日起
    逾30日不開始協議，或自開始協議之日起逾60日協議不成立
    時，請求權人得提起損害賠償之訴，國家賠償法第10條第1
    項、第11條第1項本文分別定有明文。查被上訴人於109年10
    月16日以書面就本件主張之原因事實向上訴人請求國家賠償
    ，兩造於110年2月4日協議未能成立，經上訴人於同年月9日
    以南市工務一字第1100221949號函檢送臺南市政府工務局國
    家賠償事件協議不成立證明書（見本院110年度南國簡補字
    第3號卷第19、21頁，下稱補字卷），因被上訴人已依前揭
    規定踐行協議先行程序，故被上訴人所提之本件國家賠償之
    訴，揆諸上開說明，程序上即無不合。
貳、實體方面：
一、被上訴人於原審起訴主張及於本院之陳述：　　
（一）被上訴人於109年6月23日約下午7時許在臺南市北區開元
      路249巷散步時，因該處水溝蓋（下稱系爭水溝蓋）年久
      失修，早已出現裂痕，上訴人卻未於其旁樹立任何警告標
      誌或三角錐，致被上訴人踏上時因系爭水溝蓋斷裂而摔落
      坑洞（下稱系爭事故），受有右膝擦傷4×2公分、右小腿
      擦傷23×6公分、撕裂傷3公分、右足踝擦傷4×0.5公分及左
      足第1、3、4腳掌骨骨折等傷害（下稱系爭傷害），經送
      往奇美醫療財團法人奇美醫院（下稱奇美醫院）急診救治
      ，並於109年6月24日至110年1月27日陸續前往開元骨外科
      診所接受治療。上訴人之上開行為，致被上訴人受有醫療
      費用新台幣（下同）4,136元、精神慰撫金30萬元之損害
      ，爰依國家賠償法第3條、民法第184條及第195條規定提
      起本件訴訟（原審判命上訴人應給付被上訴人醫療費用4,
      036元、精神慰撫金10萬元，駁回被上訴人其餘請求，上
      訴人就其敗訴部分提起本件上訴，被上訴人就其敗訴部分
      提起附帶上訴）。
（二）上訴人抗辯事故地點設有高突於馬路之人行專用道，被上
      訴人夜間於該處散步運動，無正當理由未於人行專用道行
      走，被上訴人違反道路交通法規，對事故之發生應負擔50
      %過失責任比例云云。惟按道路交通安全規則之母法即道
      路交通管理處罰條例第3條第3款規定，人行道指為專供行
      人通行之騎樓、走廊，及劃設供行人行走之地面道路，與
      人行天橋及人行地下道。本件上訴人所指之「高突於馬路
      之人行專用道」，既在臺南市長榮公園内，係臺南市公園
      綠地管理自治條例第2條之公園，並非道路交通管理處罰
      條例及道路交通安全規則所指之人行道，自無上訴人所指
      未按規定行走之可言。是以本案事故地點臺南市北區開元
      路249巷，並未劃設人行道，被上訴人正是遵從道路交通
      安全規則133條之規定，在未劃設人行道之道路，靠邊行
      走。詎料系爭水溝蓋年久失修，早已出現裂痕，上訴人怠
      於適時修護，亦未於其旁樹立任何警告標誌或三角錐，導
      致被上訴人踩踏其上時，系爭水溝蓋斷裂而摔落坑洞，因
      此受有系爭傷害，被上訴人並無過失可言。是以上訴人辯
      稱被上訴人就本件損害之發生，與有過失，應減少其賠償
      數額云云，顯屬無據。
（三）又被上訴人於本件事故發生後，無法像昔日健步如飛，只
      要行走距離一拉長，左足便腫脹痛苦不堪，造成生活上諸
      多不便，且因本件事故，被上訴人自109年6月24日至110
      年1月27日，持續至診所進行足部復健等物理治療長達7個
      月以上，診療高達27次（詳補字卷第27、41頁），被上訴
      人悲痛逾恆，需忍受長達7個月以上之行動不便，其所承
      受之精神及肉體上之痛苦自不待言，原審未慮及此，逕以
      10萬元認定被上訴人所受非財產上損害即精神慰撫金，顯
      有違誤，上訴人應再給付被上訴人精神慰撫金200,100元
      。而上訴人仍推諉卸責，以被上訴人與有過失云云，復妄
      行上訴，殊無理由。
（四）並聲明：
　　⒈上訴部分：
　　　⑴上訴駁回。
　　  ⑵第一、二審訴訟費用由上訴人負擔。
　　⒉附帶上訴部分：
　　　⑴原判決不利於被上訴人之部分廢棄。
　　　⑵前項廢棄部分，上訴人應再給付被上訴人200,100元，及
        自110年5月14日起至清償日止，按週年利率百分之五計
        算利息。
　　　⑶第一、二審之訴訟費用均由上訴人負擔。
二、上訴人則以：
（一）被上訴人主張其於109年6月23日19時許，沿本市北區開元
       路249巷散步時，因系爭水溝蓋斷裂，致其踩入受傷，左
      足骨折，右足多處擦傷，經上訴人向臺南市政府消防局調
      閱其當日救護紀錄，該紀錄所載之内容與被上訴人陳述之
      内容大致相符，故被上訴人於上開時地受傷之事實，上訴
      人不爭執。
（二）原審判決上訴人應給付被上訴人醫療費用4,036元及精神
      慰撫金10萬元，共104,036元整，該數額上訴人不爭執。
      惟對於本件事故之發生仍認被上訴人應負擔50%之責任。
      根據道路交通安全規則第133條規定：「行人應在劃設之
      人行道行走，在未劃設人行道之道路，應靠邊行走，並不
      得在道路上任意奔跑、追逐、嬉戲或坐、臥、蹲、立，阻
      礙交通。」另依道路交通管理處罰條例第78條之規定：「
      行人在道路上有下列情形之一者，處新臺幣三百元罰鍰：
      …二、不在劃設之人行道通行，或無正當理由，在未劃設
      人行道之道路不靠邊通行。」查本件事故地點處設有高突
      於馬路之人行專用道，專用道面寬敞、平整並無阻礙，且
      事故當日被上訴人救護現場照片可見該處人行道無停放車
      輛、攤位設置或其他障礙物，輔以近五年内Google街景地
      圖亦可見事故地點處人行道平整且無障礙物，被上訴人夜
      間於該處散步運動，無正當理由未於人行專用道行走，踩
      踏設於道路邊緣水溝蓋致陷落受傷，是以被上訴人因違反
      上述道路交通法規，對事故之發生亦應負擔50%過失責任
      比例。
（三）並聲明：
　　⒈上訴部分：
　　　⑴原判決不利於上訴人部分廢棄。
　　  ⑵上開廢棄部分，被上訴人於第一審之訴及假執行之聲請
        均駁回。
　　  ⑶第一、二審訴訟費用由被上訴人負擔。　
　　⒉附帶上訴部分：
　　　⑴駁回被上訴人之附帶上訴。
　　　⑵附帶上訴訴訟費用由被上訴人負擔。　　　　　
三、兩造不爭執事項：
（一）被上訴人於109年6月23日下午7時許在臺南市北區開元路2
      49巷散步時，因系爭水溝蓋斷裂，被上訴人踏上系爭水溝
      蓋而摔落坑洞，受有系爭傷害，經送往奇美醫院急診救治
      ，並於109年6月24日至110年1月27日陸續前往開元骨外科
      診所接受治療。
（二）上訴人為系爭水溝蓋之管理機關。
（三）被上訴人因系爭傷害支出醫藥費4,036元。
四、得心證之理由：
（一）上訴人賠償被上訴人慰撫金應以多少為適當？ 
　　⒈按慰藉金之賠償須以人格權遭遇侵害，使精神上受有痛苦
      為必要，其核給之標準固與財產上損害之計算不同，然非
      不可斟酌雙方身分資力與加害程度，及其他各種情形核定
      相當之數額。又以人格權遭遇侵害，受有精神上之痛苦，
      而請求慰藉金之賠償，其核給之標準，須斟酌雙方之身分
      、資力與加害程度及其他各種情形核定相當之數額（最高
      法院51年度台上字第223號、86年度台上字第3537號裁判
      意旨參照）。被上訴人因上訴人之管理欠缺行為受有系爭
      傷害，造成其行動不便，自109年6月24日起至110年1月27
      日止，多次至開元骨外科診所回診，診療27次，進行傷口
      換藥處理，並製作護具保護固定雙腳，接受復健治療等情
      ，有該診所診斷證明書、醫療費用收據在卷可佐（補字卷
      第27、41頁）。堪認被上訴人精神上應承受相當之痛苦，
      故被上訴人就所受非財產上之損害，請求上訴人賠償相當
      之金額即精神慰藉金，自屬有據。
　　⒉查被上訴人五專畢業，109年度所得為888,726元，名下有
      房屋3棟，土地2筆，汽車1輛，投資21筆等情，有原審依
      職權調閱之被上訴人稅務電子閘門財產所得資料在卷可參
      。本院審酌上述被上訴人之身分、教育程度、經濟能力及
      被上訴人因系爭傷害所遭受精神上痛苦之程度等一切情狀
      ，認被上訴人請求非財產上即精神慰撫金之損害10萬元為
      適當，逾此範圍之請求，尚非有據。
（二）上訴人抗辯，被上訴人於系爭事故之發生為與有過失，應
      負擔50% 之責任，是否有理由？　　　
　　⒈按損害賠償之債之成立，其損害之發生與有責原因事實間
      ，所謂之相當因果關係，係指依經驗法則，綜合行為當時
      所存在之一切事實，為客觀之事後審查，在一般情形上，
      有此環境、有此行為之同一條件，足以發生同一之結果者
      ，該條件即為發生結果之相當條件，其行為與結果為有相
      當之因果關係。反之，若在一般情形上，有此同一條件存
      在，依客觀之審查，不必皆發生此結果，該條件與結果尚
      非相當，而僅屬偶發之事實，其行為與結果間即難認為有
      相當因果關係（最高法院96年台上字第2032號判決意旨參
      照）。
　　⒉上訴人抗辯：系爭事故地點依法規設置供行人通行使用之
      無遮簷人行道，被上訴人未依道路交通安全規則第133條
      規定行走人行道，致發生系爭事故，為與有過失，並提出
      事故當日現場照片、事故地點GOOGLE街景、「富台三十八
      興闢工程（第一期）」工程圖說目錄「第一期平面配置圖
      」及竣工照片、臺南市政府都市計畫書圖（開元路249巷
      長榮公園）等件為證。然查：
　　　⑴行人應在劃設之人行道行走，在未劃設人行道之道路，
        應靠邊行走，並不得在道路上任意奔跑、追逐、嬉戲或
        坐、臥、蹲、立，阻礙交通，道路交通安全規則第133
        條定有明文。該規定之法規目的，無非在提供專屬行人
        通行之道路空間，避免人車爭道，導致行人行走車道與
        汽車碰撞而發生危險。本件系爭事故並非道路交通安全
        事件，而有人車爭道、行人車輛路權分配之情事，自無
        上開交通安全規則之適用，故被上訴人縱未行走人行道
        ，然該事實難認係系爭事故發生之原因，二者並無相當
        因果關係存在。
　　　⑵又公共設施之管理有無欠缺，須視其設置或管理機關有
        無及時採取足以防止危險損害發生之具體措施為斷。若
        管理機關未有積極有效為足以防止危險或損害發生之具
        體行為，致人民受有損害，且其所受損害確與設置管理
        欠缺有相當因果關係，則人民自得向管理機關請求賠償
        。查系爭水溝蓋設置在人行道與車道之間，並非行人禁
        止通行之處，行人不論在穿越道路，或沿道路靠邊行走
        ，均有可能踩踏其上，且踩踏水溝蓋並無違法之處，然
        因系爭水溝蓋年久失修，出現裂痕，上訴人為主管機關
        怠於適時修護，未及時採取足以防止危險損害發生之具
        體措施，導致被上訴人踩踏時斷裂摔落坑洞而受有系爭
        傷害，上訴人管理有欠缺甚明，且被上訴人所受損害確
        與上訴人設施管理欠缺有相當因果關係，上訴人應負全
        部之責任甚明，上訴人抗辯被上訴人與有過失等情為無
        理由。
五、綜上所述，被上訴人依國家賠償法第3條第1項規定，請求上
    訴人給付醫藥費4,036元、精神慰撫金10萬元，及自民事起
    訴狀繕本送達翌日即110年5月14日（見原審卷第19頁送達證
    書）起至清償日止，按週年利率百分之5計算之利息，為有
    理由，應予准許，逾前開範圍之請求，為無理由，應予駁回
    。原審就上開應予准許部分，所為上訴人敗訴之判決，及就
    上開不應准許部分，對被上訴人為敗訴之判決，均無不合。
    上訴及附帶上訴論旨各指摘原判決對其等敗訴部分不當，求
    予廢棄改判，均為無理由。
六、本件事證已臻明確，兩造其餘之攻擊或防禦方法及所用之證
    據，經本院斟酌後，認為均不足以影響本判決之結果，爰不
    逐一論列，附此敘明。
七、據上論結，本件上訴人之上訴為無理由，被上訴人之附帶上
    訴為無理由，依民事訴訟法第436條之1第3項、第449條第1
    項、第78條規定，判決如主文。　　　　
中　　華　　民　　國　　111 　年　　8 　　月　　24　　日
                  民事第五庭    審判長法　官　林雯娟
                                      法　官　李杭倫
                                      法　官　張麗娟
以上正本證明與原本無異
不得上訴。
中　　華　　民　　國　　111 　年　　8 　　月　　24　　日
                                      書記官　高培馨